【裁判字號】    96,上訴,2796
【裁判日期】    970108
【裁判案由】    偽造文書
【裁判全文】
臺灣高等法院臺中分院刑事判決        96年度上訴字第2796號
上  訴  人  臺灣彰化地方法院檢察署檢察官
上  訴  人
即  被  告  乙○○
上列上訴人因偽造文書案件，不服臺灣彰化地方法院96年度訴緝
字第27號中華民國96年9月28日第一審判決（起訴案號：臺灣彰
化地方法院檢察署88年度偵字第8151號），提起上訴，本院判決
如下：
    主  文
原判決撤銷。
乙○○行使變造私文書，足以生損害於他人，處有期徒刑壹年貳
月，減為有期徒刑柒月。扣案如附表二所示變造之私文書沒收。
    事    實
一、乙○○於民國（下同）87年間向環球混凝土工業股份有限公
    司（下稱環球公司）溪湖廠承包辦公室改建工程，並委託丙
    ○○擔任監工，負責叫料及僱工施做。88年4月26日工程接
    近完工，乙○○欲向環球公司請款，邀丙○○及泥水工匠林
    土水，先後在已填寫品名、金額及「以上含稅」4字之估價
    單上簽名，欲持向環球公司解釋工程各項成本並請款，丙○
    ○及林土水均依乙○○之要求簽名。工程完工後，環球公司
    將剩餘工程款分成如附表一所示3張支票交由乙○○簽收。
    乙○○領得工程款後，不願將工程款轉分給監工丙○○及其
    他下包，竟於88年5月17日至88年7月22日間之某日，在不詳
    地點，將丙○○簽名之估價單，由乙○○擅自填寫「現款付
    清」四字，變造該估價單成具有收據性質之私文書，連同林
    土水簽名之估價單，於88年7月22日傳真給下游包商林國民
    ，佯稱其已將工程款給付丙○○，林國民轉知另一包商即其
    弟林文祥後，2人均相信工程款已由丙○○領取，故轉向丙
    ○○請款，足以生損害於丙○○。
二、案經丙○○訴由臺灣彰化地方法院檢察署檢察官偵查起訴。
    理    由
一、訊據上訴人即被告 (下稱被告)乙○○固坦承請丙○○、林
    土水在估價單上簽名，並領得如附表一所示3張支票等情屬
    實，惟否認有何犯行，辯稱：伊不是該工程的承攬人，丙○
    ○才是承攬人，丙○○後來向環球公司請款不順，才委託伊
    出面請款，伊領到支票後，向環球公司經理陳振輝票貼換現
    金，將現金分給丙○○、林土水及1名油漆工、1名建材行人
    員共4人，伊確實有將現款2百多萬元付給丙○○，就寫上「
    現款付清」4字，並無不實云云。惟查，
  (一)被告辯稱自己不是承攬人云云，惟證人即環球公司經理陳振
    輝於原審具結證稱：「（當時環球公司在溪湖廠的辦公室工
    程是否參與？）我負責發包。（辦公室的工程，是何人向你
    承攬？）是乙○○，我對丙○○完全沒有印象。（你確定是
    乙○○承包？）是的，票據也是乙○○領走的，我們是按規
    定作業，發票多少，才能領多少款項。」等語，堅稱當初是
    發包給被告乙○○，並非丙○○，參諸環球公司之3張工程
    款支票，均交乙○○簽收，此亦為被告所是承，以一般正常
    公司均係由承攬人領取工程款觀之，應可認定被告即為承攬
    人。
  (二)被告辯稱已支付工程款予丙○○等4人云云，惟：
  1.證人即告訴人丙○○於原審具結證稱：「（估價單上面寫的
    二百多萬，你本身有無拿到錢？）沒有，都沒有。（這部分
    的錢？）我不曉得，乙○○並沒有給我。（乙○○說現金均
    交付給你，對他的說法有何意見？）完全沒有收到。（你沒
    有拿到貨款，林國民、林文祥去找你的時候，你有無去找環
    球公司經理陳振輝？）我有打電話去問，他說票款已經領走
    ，票分成3張，都領走了。」等語 (原審卷第六四頁背面)，
    堅稱未拿到工程款，與被告所辯不符。
  2.證人林土水於原審亦具結證稱：「（請審判長提示88年度偵
    字第8151號第4頁估價單，上面有你的簽名、金額，『林土
    水』三個字是否你簽名？）是的。（簽名的時候，上面的建
    材、及金額等項目已經填好？）我忘記了，我只領『土水』
    工作的工資，我沒有作『建材、油漆』的工程。（為何在估
    價單寫「林土水」三字，簽名的用意為何？）我忘記了，時
    間已久。（簽名的時候是在何處簽名？是何人拿給你簽的？
    ）我忘記了。（環球公司的工程，前後過程有無印象？）有
    的。（工程承包多少錢？）是以每日工資多少計算。（一班
    有多少人？）不一定，約有5、6人，或許2、3人，不一定。
    （工資如何計算？）每人每日工資多少下去計算，每人每日
    工資約1千多元。（是日領？）不是。（多久領一次？）按
    照一般人的請款方式，每月5日或10日，但不是固定的日期
    。（向何人請款？）向監工的人，就是丙○○。（前後請款
    幾次，有無印象？）忘記了，工程沒有幾個月就結束了。（
    你確定有向丙○○請款過好幾次？）是的，但我不記得請款
    幾次。（乙○○叫你去彰化市○○路辦公室二樓將工程款交
    給你？）我不記得，改稱：我有去過旭光路領工程款，但是
    是作補修工程，是另外一件工程，不是環球公司的工程。..
    . 我只記得去旭光路是領彰化基督教醫院地下室排風管改建
    的工程。】.. （環球公司你是『泥水』的工頭？）是帶工
    人去。（何人叫你去工作的？）是丙○○叫我去做的，我原
    本幫他在鹿港做另一工程，該工程完畢，再到溪湖做。....
    （環球公司溪湖廠的工程，你帶幾個工人去做？）最多有十
    人。（有無每天去做？）最多十人時，也有好幾天。」等語
    ，否認向被告一次領取51萬1500元工資。證人林土水之說法
    較符合常理，蓋林土水帶領之泥水工，既然都是小工，按日
    計酬，薪資依社會常情是日結、十日結、或半月結，最長就
    是月結，豈有可能等到工程結束才一次領取工資。被告所辯
    不符常理，林土水所述應為真實，即工資是分次領取，且向
    監工丙○○領取，林土水並未施作估價單上的『建材』『油
    漆』工作項目，也未向乙○○一次領取51萬1500元的工資。
  3.被告乙○○於本院辯稱領款之另1人是洪金墩，不知其住址
    云云，惟經本院以戶役政系統查詢「洪金墩」結果，其資料
    不存在，有個人基本資料查詢結果附卷可稽，且其既同時將
    現金交予林土水、「洪金墩」及另1人，何以估價單上卻僅
    由林土水1人簽名？被告對此亦無法自圓其說，其所辯將現
    金分給丙○○、林土水等4人云云，均屬不實。被告既未支
    付現金給丙○○，卻在丙○○已簽名之估價單上偽填「現款
    付清」四字，即屬變造文書犯行。至於丙○○雖曾一度陳稱
    ，伊簽名時估價單上均為空白，惟其於提起本件告訴時，即
    在告訴狀上載明「被告於民國八十八年四月廿六日叫告訴人
    及土水師傅林土水至其彰化市○○路二五一巷二號二樓聖保
    營造股份有限公司承租辦公室，騙告訴人在其『事先寫好並
    寫以上含稅四字』之估價單簽署 (證一)，並請施 (應係林)
    土水在其『事先寫好並寫以上含稅四字』之估價單簽署 (證
    二)。詎被告竟事後在證一估價單上加添『現款付清』四字
    ……」，有告訴狀可參，且其於原審訊問時亦證稱：我簽名
    時「以上含稅」是有，但「現款付清」沒有等語，堪信被告
    應係在原已有文字記載之估價單上擅自添註「現款付清」四
    字，併此敘明。
  (三)被告確有行使變造私文書之犯行：
  1.被告於89年3月6日偵查中提出估價單原本3紙（附於89年偵
    緝字第64號卷末證物袋內）為證據，其中2紙與告訴人丙○
    ○提出2紙估價單影本（附於88年偵字第8151號卷第17頁正
    、背面）相符。告訴人丙○○提出之林土水簽名之估價單影
    本下方還有「Jul 22 '99 18:57」傳真機列印字樣，是他人
    在88年7月22日18時57分接到傳真之直接證據。既然原本由
    被告乙○○持有，該原本曾經傳真給他人，告訴人丙○○係
    輾轉得到該傳真本加以影印後於原審庭呈附卷，堪認被告必
    曾於88年7月22日18時57分傳真給他人。
  2.證人即下游包商林文祥於原審具結證稱：「（有無看過乙○
    ○..）.. 我有看過乙○○。（與乙○○是何關係？
    ）我看過他，但不熟，因為工作是丙○○叫我去做的。（你
    看過乙○○幾次？）好幾次，是在工地看到的。.. （環球
    公司在88年間溪湖廠整建工程你從事何業？）鋁門窗。（何
    人叫你去做的？）丙○○。（有無拿到錢？）沒有。（為何
    沒有拿到？）丙○○說錢被乙○○領走。（你有無去環球公
    司追問？）我有去問，結果環球公司說錢被乙○○領走。..
    （提示估價單，有無看過？）我有看過... （你的鋁門窗有
    無公司名稱？）沒有，我是借用林國民的鳳昇鋼鐵。（乙○
    ○到底有無傳真給你們看？）我不清楚。（剛才說有印象看
    過這張估價單？）有看到。（何人拿給你看的？請回想）我
    大哥林國民說有人傳真給他，他拿給我看的，我大哥說是乙
    ○○傳真給他。」等語。證人即鋼構包商林國民亦於原審具
    結證稱：是丙○○找我去承包，現場由丙○○指導，乙○○
    有到現場，我有看過。事後是向丙○○請款，他都說錢還沒
    有下來，推說與乙○○合夥，錢還沒有下來，有向環球公司
    求證，他們回答說我們鳳昇公司與他們沒有關連，工程是丙
    ○○、乙○○主導的，錢要找他們要，環球公司說錢付給乙
    ○○。我有向丙○○要乙○○的電話，但電話打不通等語。
    依林文祥、林國民之證詞可知，是丙○○出面向林文祥、林
    國民下單叫料，工程完工後，林文祥、林國民並未拿到工程
    款，向丙○○及環球公司查詢結果，均稱是乙○○領走工程
    款。雖證人林國民亦證稱伊未見過卷附之估價單等語，惟證
    人林文祥證稱有見過卷附之估價單，且係林國民拿給伊看的
    ，並稱是乙○○傳真給他等語，核與證人丙○○於原審經隔
    離訊問後所證稱：（估價單傳真本是）乙○○他傳真給林國
    民，這是林國民告訴我的等語相符，參諸估價單影本上確有
    「Jul 22 '99 18:57」傳真之字樣，應可認定係包商林國民
    於88年7月22日18時57分接到傳真，告知林文祥，並轉而拿
    去質問丙○○之證據。證人林國民證稱未看過該估價單，應
    是時間已久遺忘所致。本案被告變造私文書後，復持以行使
    ，事證已臻明確，犯行應堪認定。
二、按「刑法上所謂偽造文書，指無制作權者，就他人所制作之
    真正文書，加以改造而變更其內容之謂，若將有制作權者簽
    名蓋章之空白文書，移作別用，則其始本無文書之內容存在
    ，即非就其真實內容加以變更，自屬文書之偽造行為，不得
    以變造論。」、「如果被告未得上訴人同意，在受撥上訴人
    田業之撥約內，私添限期十年四字，致將無回贖期限之約據
    ，成為附有回贖期限之契約，自不能謂非變造私文書，而足
    以生損害於他人，至該項批註既添入上訴人所立撥約而成為
    其內容之一部，尤不能謂非捏造上訴人名義之變造行為。」
    最高法院著有28年上字第2278號、29年上字第1685號判例可
    資參照。本案被告在丙○○已簽名之估價單上，擅自添註「
    現款付款」4字，使成為估價單內容之一部，並持以行使，
    核其所為，係犯刑法第216條、第210條之行使變造私文書罪
    。檢察官於起訴書上認被告係犯同條之行使偽造私文書罪嫌
    ，容有誤會。被告變造上開私文書後復持以行使，變造私文
    書之低度行為，為行使之高度行為所吸收，不另論罪。原審
    以被告罪證明確，予以論罪科刑，固非無見，惟查，丙○○
    於簽名時，該估價單並非完全空白，被告應係在原已填載文
    字之估價單上擅自添註「現款付清」4字，此應係「變造」
    私文書，原審誤認此為「偽造」私文書，尚有未洽。被告上
    訴意旨以否認犯行指摘原判決不當，雖無理由，檢察官上訴
    意旨略以：本案經告訴人丙○○簽名、被告乙○○偽填「現
    款付清」之估價單，乃於告訴人簽名後具有私文書之性質，
    故被告偽填「現款付清」，似屬變造行為，本案被告所犯法
    條應為刑法第216、210條之行使變造私文書罪等語，指摘原
    判決不當，自有理由，應由本院將原判決撤銷改判。爰審酌
    被告犯罪動機，係為免除2百多萬元工程款，不願依約支付
    監工丙○○及其他下包，案發後自89年8月9日起，遠赴大陸
    多年，欠缺面對問題之誠意，96年6月22日入境回臺迄今，
    一再否認犯行，欠缺悔意，至今仍未給付該工程款，致丙○
    ○遭受下包廠商提出多項民事求償，所生損害非輕等一切情
    狀，量處有期徒刑1年2月。又中華民國96年罪犯減刑條例已
    於96年7月16日施行，本案被告犯罪時間在96年4月24日以前
    ，自應依該條例第2條第1項第3款，減為有期徒刑7月。被告
    變造如附表二所示之私文書（89年偵緝字第64號卷末證物袋
    內），為被告所有供犯罪所用之物，爰依法諭知沒收。
據上論結，應依刑事訴訟法第三百六十九條第一項前段、第三百
六十四條、第三百條、第二百九十九條第一項前段，刑法第二百
十六條、第二百十條、第三十八條第一項第二款，中華民國九十
六年罪犯減刑條例第二條第一項第三款、第七條，判決如主文。
本案經檢察官甲○○到庭執行職務。
中    華    民    國    97    年    1    月    8      日
            刑事第十庭  審判長法  官  林  照  明
                              法  官  蔡  名  曜
                              法  官  郭  瑞  祥
上列正本證明與原本無異。
如不服本判決應於收受送達後十日內向本院提出上訴書狀，其未
敘述上訴之理由者並得於提起上訴後十日內向本院補提理由書（
均須按他造當事人之人數附繕本）。
                              書記官  李  妍  嬅
中    華    民    國    97    年    1     月    11    日
附表一
┌──┬─────┬──────┬──────────┐
│編號│ 發票日   │金額(新臺幣)│ 付款銀行           │
├──┼─────┼──────┼──────────┤
│1   │ 88、5、3 │ 60萬元     │ 萬通商業銀行       │
├──┼─────┼──────┼──────────┤
│2   │88、10、15│ 95萬2743元 │ 第一商銀南台中分行 │
├──┼─────┼──────┼──────────┤
│3   │ 88、9、15│ 100萬      │ 第一商銀南台中分行 │
└──┴─────┴──────┴──────────┘
附表二
┌──────┬──────┬────┬───────┐
│日期        │    名稱    │簽名人  │變造部分      │
├──────┼──────┼────┼───────┤
│88年4月26日 │    估價單  │丙○○  │現款付清      │
└──────┴──────┴────┴───────┘


司法院資訊處製作；財團法人民間司法改革基金會備份。
